臺灣高等法院民事判決　　　　　　　　 96年度重上字第385號
上　訴　人　乙○○
被 上 訴人　甲○○
訴訟代理人　盧　春律師
上列當事人間債務人異議之訴事件，上訴人對於中華民國96年6
月12日臺灣桃園地方法院95年度重訴字第389號第一審判決提起
上訴，本院於96年8月14日言詞辯論終結，判決如下：
    主  文
上訴駁回。
第二審訴訟費用由上訴人負擔。
    事實及理由
一、上訴人起訴主張：被上訴人以民國80年5月13日本院80年度
    附民字第420號詐欺附帶民事訴訟事件，內載上訴人願給付
    被上訴人新台幣（下同）900萬元之和解筆錄（下稱系爭和
    解筆錄）為執行名義（下稱系爭執行名義），聲請對上訴人
    為強制執行（原法院95年度執字第43098號，下稱系爭執行
    事件），然被上訴人之請求權自系爭和解筆錄作成之日80年
    5月13日起算，迄95年11月28日聲請強制執行，已逾15年時
    效，上訴人得為消滅時效抗辯，拒絕給付，爰依強制執行法
    第14條規定提起債務人異議之訴，求為命系爭執行事件被上
    訴人所執系爭執行名義所載900萬元債權，不得對上訴人為
    強制執行（原審判決系爭執行事件被上訴人所執系爭執行名
    義所載債權逾875萬元部分，不得對上訴人強制執行，並駁
    回上訴人其餘之訴。被上訴人就其敗訴部分未聲明不服，已
    告確定，上訴人則就其敗訴部分不服提起上訴，本院僅就此
    部分審理），並上訴聲明：(一)原判決關於駁回上訴人下開之
    訴部分廢棄。(二)系爭執行事件被上訴人所執系爭執行名義所
    載債權875萬元部分，不得對上訴人強制執行。
二、被上訴人則以：系爭和解筆錄於80年5月13日作成後，兩造
    又於80年5月30日在系爭和解筆錄背面空白處另附記還款契
    約（下稱附記條款），內容為：「一本和解債務被告（即上
    訴人）願自80年6月份起按月償還原告（即被上訴人）5萬元
    ，經濟情況好轉時，增加償還金額。二雙方79年5月7日協議
    書所載之信託登記之土地分割後即出售，乙○○（即上訴人
    ）應將全部債務餘額一次清償，並於結算時按銀行放款之利
    率計算利息」，此係就系爭和解筆錄所載900萬元債權之履
    行方式為明確約定，為附停止條件之法律行為，為系爭和解
    筆錄效力所及。附記條款二係依兩造於79年5月7日簽訂之協
    議書而來，上訴人在該協議書所提出作為清償債務之蘆竹鄉
    ○○○段229-2、229-4、230、230-2、230-3、230-4、230-
    5地號7筆土地，係上訴人於77年11月21日以李健生名義購買
    ，並信託登記李清輝名義，依該協議書第2條約定：「甲方
    （即上訴人）於民國77年11月21日以李健生名義買受之不動
    產（合計約302坪）持分1/2（即約151坪，附件一）現信託
    以李清輝名義為土地登記名義人，刻正由共有人向管轄法院
    聲請判決分割，俟分割完畢後，甲方即與李清輝終止信託關
    係，逕由李清輝直接移轉登記為乙方（即被上訴人）名義，
    若由李清輝移轉予甲方，甲方願即移轉予乙方名義（誤繕為
    甲方名義）」，及第3條約定：「上開信託登記之土地於移
    轉為乙方名義後（或李清輝未移轉前，雙方亦可商議出售）
    ，全權委託乙方出售，以價金抵充本件債務…」，可知被上
    訴人於79年5月7日及80年5月30日與上訴人約定，就上訴人
    信託登記土地經分割後應即出售，所得價金作為清償債務之
    用。嗣於94年9月13日，前揭土地分割為蘆竹鄉○○○段230
    -35、230-36地號，並登記為上訴人所有，故自斯時起，系
    爭和解筆錄所附記之還款條件已成就，被上訴人自得請求上
    訴人清償所欠款項。又民法規定之請求權時效，自可行使之
    日起算，被上訴人於95年11月28日聲請系爭執行事件，並未
    逾15年時效等語，資為抗辯，並答辯聲明：上訴駁回。
三、經查兩造於80年5月13日就本院80年度附民字第420號詐欺附
    帶民事訴訟事件（按被上訴人主張上訴人積欠其借款1,080
    萬元-本院卷33頁背面）成立和解，系爭和解筆錄記載：「
    一被告（即上訴人）願給付原告（即被上訴人）900萬元。
    二原告其餘請求拋棄」；嗣兩造又於80年5月30日在系爭和
    解筆錄背面空白處另附記條款，內容為：「一本和解債務被
    告（即上訴人）願自80年6月份起按月償還原告（即被上訴
    人）5萬元，經濟情況好轉時，增加償還金額。二雙方79年5
    月7日協議書所載之信託登記之土地分割後即出售，乙○○
    （即上訴人）應將全部債務餘額一次清償，並於結算時按銀
    行放款之利率計算利息」；被上訴人於95年11月7日催告上
    訴人給付欠款，並於95年11月28日以系爭和解筆錄為執行名
    義，向原法院聲請系爭執行事件等事實，為兩造不爭執。
四、上訴人主張系爭和解筆錄係於80年5月13日作成，迄被上訴
    人於95年11月28日聲請系爭執行事件，已逾15年時效，伊得
    拒絕給付，系爭執行事件於875萬元部分不得對伊為強制執
    行等語，則為被上訴人所否認，並以上開情詞置辯。經查：
  (一)兩造於80年5月13日在本院成立系爭和解筆錄，嗣兩造於80
    年5月30日在法庭外另為協議，於系爭和解筆錄背面附記上
    開條款（原審卷22頁），觀之系爭和解筆錄及附記條款一文
    義，因系爭和解筆錄僅記載上訴人願給付被上訴人900萬元
    ，而其履行方式未約定，兩造乃就此另為協議，附記條款約
    定上訴人願自80年6月份起按月償還被上訴人5萬元，且上訴
    人如將信託登記之土地分割後並出售時，即將全部債務餘額
    一次付清，可見該附記條款係兩造就系爭和解筆錄所載上訴
    人願給付被上訴人900萬元乙事，另行約定其履行方式，即
    上訴人可分期給付（附記條款一），並可出賣信託登記土地
    後一次付清欠款餘額（附記條款二），且依此約定，在上訴
    人未出售信託土地取得價金可一次提前清償欠款餘額前，被
    上訴人不得請求上訴人一次全部清償，僅得按月請求上訴人
    給付5萬元，係兩造間就該900萬元債務之履行方式為約定，
    對兩造自有拘束效力。
  (二)按消滅時效，自請求權可行使時起算，民法第128條前段定
    有明文。查兩造於80年5月13日作成系爭和解筆錄後，又於
    80年5月30日在系爭和解筆錄背面附記約定就系爭和解筆錄
    所載900萬元債務，上訴人願自80年6月份起按月償還被上訴
    人5萬元，及上訴人如將信託登記土地分割後即出售，應將
    全部債務餘額一次付清之履行方式，則上訴人如未能出售信
    託登記土地取得價金一次清償欠款餘額時，上訴人所負900
    萬元債務之履行方式即為按月清償5萬元予被上訴人至全部
    清償完畢而已，準此，該900萬元債務至全部清償完畢止，
    共分180期給付（900萬元÷5萬元＝180期），第1期自80年6
    月30日起算（上訴人對此並無意見-原審卷98頁），依序按
    月給付5萬元至清償完畢為止，因被上訴人僅得依此約定行
    使其債權請求權，被上訴人須於每月之期限屆至時，始得按
    期請求上訴人給付5萬元，被上訴人對上訴人之各期5萬元債
    權請求權，應於各該期期限屆至時始能請求，故其消滅時效
    應各別起算，即第1期5萬元之請求權時效應自80年6月30日
    起算、第2期5萬元之請求權時效應自80年7月30日起算。又
    ，本件債權並非民法第126條規定之定期給付債權，而係一
    筆債權，兩造合意分期給付，依民法第125條規定，其消滅
    時效為15年，上訴人主張係5年，並不足取。依此類推，迄
    被上訴人於95年11月28日聲請系爭執行事件，系爭和解筆錄
    所載900萬元各期5萬元債權，應祇有80年11月28日前之債權
    即第1期至第5期（80年6月30日至80年10月30日之5期債權）
    共25萬元部分已罹於15年之請求權時效而消滅，其餘875萬
    元債權部分（900萬元－25萬元＝875萬元），被上訴人各期
    5 萬元之請求權並未罹於時效，是上訴人主張被上訴人就系
    爭執行名義所載875萬元債權之請求權已罹於時效，被上訴
    人就該875萬元部分不得對伊強制執行云云，並非可採。又
    依附記條款一二記載，上訴人履行系爭和解筆錄所載900萬
    元債務之方式並未列有優先順序，被上訴人本得依附記條款
    一請求上訴人履行清償債務，或由上訴人依附記條款二履行
    清償債務，上訴人已自承從未履行任何一期5萬元債務，則
    被上訴人於180期全部債務之期限均屆至後（按最後一期為
    95 年5月30日），以系爭和解筆錄為執行名義對上訴人聲請
    強制執行875萬元債權部分，自無不合。
  (三)上訴人雖又主張系爭和解筆錄所載900萬元債務並不存在，
    伊早於該和解筆錄作成前已全部清償債務云云，惟查執行名
    義成立後，如有消滅或妨礙債權人請求之事由發生，債務人
    得於強制執行程序終結前，向執行法院對債權人提起異議之
    訴。如以裁判為執行名義時，其為異議原因之事實發生在前
    訴訟言詞辯論終結後者，亦得主張之；執行名義無確定判決
    同一之效力者，於執行名義成立前，如有債權不成立或消滅
    或妨礙債權人請求之事由發生，債務人亦得於強制執行程序
    終結前提起異議之訴，強制執行法第14條第1項及第2項分別
    定有明文，可見強制執行法規定之執行名義可區分為二種，
    一為具有實質確定力之確定終局判決、訴訟上和解或調解等
    ；另一為無實質確定力之拍賣抵押物裁定、本票裁定等。具
    有實質確定力之執行名義，債務人僅能以執行名義成立後之
    消滅或妨礙事由提起異議之訴，不得對於執行名義成立前事
    由再行爭執。查系爭執行事件之執行名義為系爭和解筆錄，
    依民事訴訟法第380條第1項規定，和解成立者，與確定判決
    有同一之效力，訴訟上和解係具有實質確定力之執行名義，
    是上訴人僅得以系爭執行名義成立後所發生之消滅或妨礙債
    權人請求之事由提起債務人異議之訴。上訴人主張伊曾於79
    年5月7日簽發面額各為300萬元、280萬元、500萬元之本票3
    紙予被上訴人作為清償所欠債務之擔保，並提供台北市○○
    街房地設定抵押債權300萬元予被上訴人，嗣被上訴人將之
    售予協鑫公司，得款200萬元以為債務之清償，伊另於78年6
    月26日向台北市第七信用合作社借款180萬元及120萬元，以
    清償被上訴人欠款等情，均為系爭和解筆錄成立前已發生之
    事由，上訴人自不得以之為由提起債務人異議之訴。
五、綜上所述，被上訴人以系爭和解筆錄所載875萬元債權部分
    為執行名義對上訴人為強制執行，並無不合，上訴人依強制
    執行法第14條規定提起債務人異議之訴，請求系爭執行事件
    被上訴人所執系爭執行名義所載債權875萬元部分，不得對
    上訴人為強制執行，自屬不應准許。從而，原審就上開部分
    所為上訴人敗訴之判決，核無違誤，上訴論旨指摘原判決此
    部分為不當，求予廢棄改判，為無理由。
六、兩造其餘之攻擊或防禦方法及未經援用之證據，經本院斟酌
    後，認為均不足以影響本判決之結果，自無逐一詳予論駁之
    必要，併此敘明。
七、據上論結，本件上訴為無理由，依民事訴訟法第449條第1項
    、第78條，判決如主文。
中　　華　　民　　國　　96　　年　　8　　月　　28 　　日
          　　　　　民事第十五庭
　　　　　　　　　　    審判長法　官  林恩山
                              法　官  郭松濤
                              法  官  陳駿璧
正本係照原本作成。
如不服本判決，應於收受送達後20日內向本院提出上訴書狀，其
未表明上訴理由者，應於提出上訴後20日內向本院補提理由書狀
（均須按他造當事人之人數附繕本）上訴時應提出委任律師或具
有律師資格之人之委任狀；委任有律師資格者，另應附具律師資
格證書及釋明委任人與受任人有民事訴訟法第466條之1第1項但
書或第2項（詳附註）所定關係之釋明文書影本。
中　　華　　民　　國　　96　　年　　8 　　月　　28　　日
　　　　　　　　　　　　　　　書記官  黃  愛
附註：
民事訴訟法第466條之1（第1項、第2項）：
對於第二審判決上訴，上訴人應委任律師為訴訟代理人。但上訴
人或其他法定代理人具有律師資格者，不在此限。
上訴人之配偶、三親等內之血親、二親等內之姻親，或上訴人為
法人、中央或地方機關時，其所屬專任人員具有律師資格並經法
院認為適當者，亦得為第三審訴訟代理人。
